臺灣新竹地方法院民事判決　　　　　　　96年度簡上字第31號
上　訴　人　甲○○
　　　　　　　　　　　　樓
訴訟代理人　林思銘律師
複代理人　　劉雅萍律師
　　　　　　丙○○
被 上 訴人　乙○○
上列當事人間遷讓房屋事件，上訴人對於本院竹北簡易庭95年度
竹北簡字第153號判決提起上訴，本院於民國96年10月17日辯論
終結，判決如下：
    主  文
上訴駁回。
第二審訴訟費用由上訴人負擔。
    事實及理由
壹、被上訴人主張：
一、坐落新竹縣竹北市○○段56地號土地（下稱系爭土地），係
    被上訴人依本院民事執行處93年度執字第7298號拍賣取得。
    系爭土地上如附圖所示A1、B1之鐵皮屋（下稱系爭鐵皮屋）
    ，雖非查封效力所及，但系爭房屋業經上訴人甲○○讓渡予
    訴外人董富子，嗣訴外人董富子再讓渡予被上訴人，詎上訴
    人竟拒絕遷出系爭建物，爰依民法第767條之規定提起本件
    訴訟。
二、上訴人就系爭土地設定抵押權予訴外人董富子時，系爭鐵皮
    屋已存在，上訴人並同時書立讓渡書乙紙，以系爭鐵皮屋之
    「所有權人」身份，同意「甲方（即上訴人）若有抵押權債
    務不履行時，其上之鐵皮屋建物所有權願無條件全部讓渡與
    乙方（即訴外人董富子）無訛」等語，就系爭鐵皮屋為上訴
    人所有乙節，並無任何保留陳述。其次，上訴人復出具切結
    書乙紙予董富子，切結保證「地上建物為本人（即上訴人）
    所有，並無產權不清、租賃他人足以妨害抵押權之情事」等
    語，亦無任何系爭鐵皮屋所有權人包括證人余和瑞之相關陳
    述。依本院93年度執字第7298號強制執行事件就系爭土地之
    拍賣公告，系爭土地辦理查封時，上訴人之父在場，並稱系
    爭鐵皮屋為上訴人所有，益見上訴人之弟並非系爭鐵皮屋之
    所有權人。再者，上訴人遲至被上訴人提起本件訴訟後，始
    首度提出系爭鐵皮屋係由伊與弟弟合建之抗辯，應係為了逃
    避遷讓房屋之責任，始臨訟編織。且上訴人與證人余和瑞就
    系爭鐵皮屋究由何人出資興建，說詞相互矛盾，業經原審判
    決認定綦詳，上訴人仍執詞抗辯，並不足採。況證人既與上
    訴人具兄弟關係，證詞即有偏頗維護上訴人之虞。
三、證人董富子並無一屋二賣情事：
（一）按證人董富子於95年9月27日證述：「（問：有與被告簽
      立讓渡書？）確實有寫，當初土地抵押給我，如果不還錢
      ，房子就讓渡給我。後來被告沒有還錢，就以拍賣方式還
      我，但是還不夠，還差16萬元，後來由原告拍定，我就想
      以16萬元賣給原告，後來被告說要將土地收回，我說將利
      息算一算，還有136萬元，被告說先給我10萬元，月底再
      給我，我就說月底給我，給我90萬元就好，後來都沒有消
      息，原告就說賣給原告，我寫我已經拿到10萬元，我想再
      給我8萬元就好。」等語，足見證人董富子主觀上，並無
      將系爭鐵皮屋「出售」予上訴人之意思，而僅有「收取債
      權」之意思；同時，上訴人以係以「清償原積欠債務」之
      意思，給付董富子10萬元。乃上訴人嗣後將該10萬元曲解
      為買賣價金，其心可議。
（二）退步言之，系爭鐵皮屋乃未辦保存登記之不動產，原所有
      人可得處分或作為買賣標的者，應係「事實上處分權」。
      依證人董富子前開證述，無從認定證人董富子於95年2 月
      27日與被上訴人書立讓渡書之前，曾有處分系爭鐵皮屋之
      「事實上處分權」予上訴人之意思，上訴人對此亦無積極
      舉證，況由讓渡書以觀，證人董富子明白同意移轉系爭鐵
      皮屋之所有權予被上訴人，並於同日收取讓渡金，堪認系
      爭鐵皮屋之事實上處分權，已於95年2月27日由董富子移
      轉至被上訴人無誤。
四、綜上，原審判決並無違誤，上訴人猶執陳詞提起上訴，爰聲
    明：上訴駁回；上訴費用由上訴人負擔。
貳、上訴人方面：
一、系爭鐵皮屋係上訴人與弟弟余和瑞共有：
    按上訴人於95年6月27日原審勘驗現場時表示：「兩棟鐵皮
    屋是我和我弟弟合建的，目前我們二人都在使用。」，另證
    人余和瑞95年10月25日證詞亦表明：「五十六地號土地是我
    與被告甲○○出資買的，但是登記在被告名下，鐵皮屋是我
    出資建的，後來被告說鐵皮屋前方他要使用，就給他用，後
    面是我用的，前面要蓋時，有向被告拿部分費用，因為他說
    他要使用，沒有同意處分房子。」，是以有關上訴人也有出
    資興建系爭鐵皮屋，而與余和瑞是合建的關係，兩者並無矛
    盾，原判決竟認證人余和瑞係稱：「後因被告亦欲使用，始
    向被告收取部分費用等語，與被告間就系爭建物係由何人出
    資顯有出入」云云，顯然有認定事實與證人所述矛盾之不當
    。
二、次查，上訴人一再表示，系爭建物不在土地拍賣時點交之範
    圍內，此乃兩造所不爭執。而系爭建物上訴人雖訂立讓渡書
    同意轉讓給訴外人董富子，但事後上訴人又與董富子協商以
    100萬元買回，並已支付10萬元，此部分業經董富子於本院
    95年9月27日所證述上訴人確實已先付10萬元，而尚有90萬
    元未交付。按苟上訴人已與董富子協議買回系爭建物，則因
    該建物為未辦保存登記之不動產，於買賣契約成立時，即生
    物權移轉之效力，而無庸依民法759條必須經登記始生物權
    移轉之效力。上訴人於買賣成立時即已取得所有權，不因尚
    未交付90萬元而未取得權利。而董富子又將系爭建物讓與被
    上訴人，實屬一屋二賣，而上訴人已先取得系爭建物之所有
    權，被上訴人實不可能又再取得該建物之所有權，是以原審
    判決之判斷顯屬率斷。
三、依董富子在95年9月27日在本院之陳述，可見董富子因土地
    拍賣債權尚不足16萬元，原本想要以16萬元出售系爭地上物
    予被上訴人，而因上訴人欲收回（即買回），董富子計算利
    息後向上訴人開價136萬元才願讓上訴人收回，而上訴人也
    同意，而當場付了10萬元作為第一期款項，嗣董富子同意降
    為90萬元。是以上訴人與董富子已就買賣價金及標的均已達
    成協議，顯見上訴人並非以清償債務意思為清償，而係要買
    回，且董富子亦非為「收取債權」之意思，被上訴人強行扭
    曲董富子之證述，實無理由。
四、末查，董富子已明確證述，其於95年2月27日以8萬元出售系
    爭建物予被上訴人乙○○之前即已收受上訴人10萬元之現金
    作為買回之價金，並約定上訴人還必須再付90萬元，而確定
    買回之日期因時間久遠而不可考，惟基於證人董富子之證述
    可知，上訴人確實先於被上訴人而為買回系爭建物，是以本
    件應由上訴人先行取得系爭建物無訛，而上訴人與董富子之
    間之債務履行間實不影響上訴人買回而取得系爭建物之效力
    。
五、綜上，原審顯有誤解，爰依法提起本件上訴，並聲明：原判
    決廢棄；上開廢棄部分被上訴人在第一審之訴駁回；第一、
    二審訴訟費用由被上訴人負擔。
、兩造不爭執之事實：
一、系爭土地所有權為被上訴人於本院民事執行處93年度執字第
    7298 號拍賣所取得。
二、系爭鐵皮屋為未經保存登記之建物，其事實上處分權能經上
    訴人於91年6月28日讓渡予訴外人董富子。
三、訴外人董富子於95年2月27日將系爭鐵皮屋之事實上處分權
    讓渡予被上訴人。
四、上訴人迄今仍未自系爭鐵皮屋遷出。
肆、得心證之理由：
    被上訴人主張系爭鐵皮屋之權利業經上訴人讓渡予訴外人董
    富子，並由訴外人董富子讓渡予被上訴人之事實，業據其提
    出讓渡書二紙、切結書一紙、收據一紙為證，上訴人對於上
    開讓渡之事實雖不爭執，惟辯稱：系爭鐵皮屋為上訴人與弟
    合建者，為上訴人與其弟共有，雖讓渡予董富子，惟已協議
    買回，董富子又將系爭鐵皮屋讓渡予被上訴人，乃一屋二賣
    ，應由上訴人先取得系爭鐵皮屋之權利等語。是本件兩造爭
    執之處應在於，系爭鐵皮屋原為何人所有？上訴人與訴外人
    董富子間是否協議買回系爭鐵皮屋？茲論述如下：
一、系爭鐵皮屋原為何人所有？
    按當事人主張有利於己之事實者，就其事實有舉證之責任，
    民事訴訟法第277條定有明文。經查，上訴人雖辯稱系爭鐵
    皮屋係其與弟余和瑞合資興建等語，然上訴人之弟余和瑞於
    原審審理時係證稱：系爭鐵皮屋乃其出資興建，後因上訴人
    欲使用系爭鐵皮屋前方，有向上訴人收取部分費用等語（見
    原審卷第51頁），是上訴人與其弟即證人余和瑞間就系爭鐵
    皮屋究由何人出資興建一節，所述即有出入，證人余和瑞所
    為證述，尚不足採。再參以上訴人於向訴外人董富子借款設
    定擔保之初，其所書立之切結書係載明「立切結書人甲○○
    所有基地座落：竹北市○○段0056地號，其上之地上建物，
    今與董富子女士辦理抵押權設定，為此特立切結書保證地上
    建物為本人所有，並無產權不清、租賃他人足以妨害抵押權
    之情事，對上述切結如有虛偽不實願負法律上一切之責任。
    」等語，由此內容觀之，上訴人已表明系爭鐵皮屋為其所有
    ，並未提及合資興建之事；且嗣於系爭土地遭本院民事執行
    處進行拍賣程序，上訴人之父於本院民事執行處至現場查封
    時，亦表示系爭鐵皮屋為債務人即上訴人所有等情，有被上
    訴人提出之拍賣公告節本影本附卷足參，並經本院依職權調
    取本院93年度執字第7298號拍賣抵押物全卷核對無誤。此外
    ，上訴人亦無法舉出其他證據證明系爭鐵皮屋確為其與其弟
    余和瑞合資興建，由上所述，自堪認系爭鐵皮屋原為上訴人
    所有，上訴人辯稱系爭鐵皮屋乃其與弟余和瑞合資興建云云
    ，並不足採。
二、上訴人與訴外人董富子間是否協議買回系爭鐵皮屋？
（一）系爭鐵皮屋原為上訴人所有，上訴人於91年6月28日已將
      系爭鐵皮屋之權利讓渡予訴外人董富子，上訴人雖稱：嗣
      已與訴外人董富子協議買回系爭鐵皮屋等語。惟查，訴外
      人董富子於原審審理時係證述：「當初土地抵押給我，如
      果不還錢，房子就讓渡給我，後來被告沒有還錢，就以拍
      賣方式還我，但是還不夠，還差16萬元，後來由原告拍定
      ，我就想以16萬元賣給原告，後來被告說要將土地收回，
      我說將利息算一算，還有136萬元，被告說先給我十萬元
      ，月底再給我，我就說月底給我，給我九十萬元就好，後
      來都沒有消息，原告就說賣給原告」等語（見原審卷第37
      頁），即訴外人董富子所述上訴人欲買回之標的乃土地，
      與上訴人所稱協議買回系爭鐵皮屋者不同，且上訴人就其
      與訴外人董富子協議買回系爭鐵皮屋之時間亦未陳明，則
      上訴人究係何時與訴外人董富子為買回協議？協議買回之
      標的又為何？在此等與協議效力相關之事項均不明之情形
      下，尚難認定上訴人所謂協議買回之效力，是上訴人主張
      其與訴外人董富子已達成協議買回系爭鐵皮屋，尚足質疑
      ；參以上訴人僅給付訴外人董富子10萬元，與其所積欠之
      債務數額尚有差距，且上訴人與訴外人董富子簽訂之讓渡
      書上載明上訴人若有債務不履行之情形，系爭鐵皮屋之權
      利全部讓與訴外人董富子，如上訴人履行全部債務時，讓
      渡書始自動失效等語，則在上訴人未清償全部債務前，系
      爭鐵皮屋之權利自仍為訴外人董富子所享有，是縱認上訴
      人與訴外人董富子有論及系爭鐵皮屋之買回事宜，在訴外
      人董富子為保障其權益之情形下，衡情亦應係上訴人清償
      全部債務後，訴外人董富子始有可能與上訴人達成買回之
      協議，此由訴外人董富子於上訴人未再繼續清償債務後，
      即將系爭鐵皮屋之權利讓渡予被上訴人即可知。此外，上
      訴人亦無法舉出其他證據證明其與訴外人已達成買回系爭
      鐵皮屋之協議，是上訴人之主張，尚不足採。
（二）按所有人對於無權占有或侵奪其所有物者，得請求返還之
      ，民法第767條定有明文。查上訴人無法證明其與訴外人
      董富子確已達成買回系爭鐵皮屋之協議，業如前述，且訴
      外人董富子嗣已將系爭鐵皮屋之權利讓渡予被上訴人，並
      將系爭鐵皮屋之管理、使用、收益權能均歸被上訴人，有
      讓渡書及收據附卷可稽，則被上訴人業已取得系爭鐵皮屋
      之事實上處分權能，自足認定，被上訴人依據該等權能請
      求上訴人自系爭鐵皮屋遷出，於法自屬有據。再者，縱認
      上訴人有與訴外人達成買回系爭鐵皮屋之協議，然上訴人
      迄今均無法證明其於91年6 月28日將系爭鐵皮屋事實上處
      分權能讓與訴外人董富子後、95年2月27日訴外人董富子
      將系爭鐵皮屋事實上處分權能讓與被上訴人前，其有取得
      系爭鐵皮屋之事實上處分權能，是縱有上訴人所稱「一屋
      二賣」情事，在訴外人董富子未將系爭鐵皮屋之事實上處
      分權讓與上訴人之情形下，此亦僅為上訴人與訴外人董富
      子間債務不履行之問題，上訴人尚不得據以否定被上訴人
      所取得之系爭鐵皮屋事實上處分權能，是上訴人上開所辯
      均不足採。
三、綜上，系爭鐵皮屋既原為上訴人所有，且上訴人業已將系爭
    鐵皮屋之事實上處分權能讓與訴外人董富子，嗣被上訴人又
    自訴外人董富子處取得系爭鐵皮屋之事實上處分權能，則被
    上訴人本於所有權人之地位，請求上訴人交付系爭鐵皮屋，
    即有理由，應予准許。原審為被上訴人勝訴之判決，並依職
    權宣告假執行，於法並無不合，上訴意旨指摘原判決不當，
    求予廢棄改判，為無理由，應予駁回其上訴。
四、因本案事證已臻明確，兩造其餘主張陳述及所提之證據，經
    審酌後，或與本件爭點無涉，或於判決結果無影響，爰不逐
    一論述，附此敘明。
伍、結論：本件上訴為無理由，依民事訴訟法第436條之1第3項
    、第463條、第449條第1項、第78條，判決如主文。
中　　華　　民　　國　　96　　年　　11　　月　　5　 　日
                  民事第一庭      審判長法官　陳順珍
                                      法  官  高敏俐
                                      法  官  林南薰
以上正本係照原本作成。
本判決不得上訴。
中　　華　　民　　國　　96　　年　　11　　月　　 5　　日
                                   書記官　楊書棼
